---
title: "Aderência Vertical ao Plano de Voo (FPL)"
subtitle: "Metodologia e prova de conceito -- comparação FPL x RADAR"
format:
  html:
    toc: true
    toc-depth: 2
    embed-resources: true
execute:
  echo: true
  warning: false
---

## 1. Objetivo

Este documento descreve e implementa a primeira fase de uma metodologia de
**aderência ao plano de voo (FPL)**: a **aderência vertical**, isto é, o
quanto o perfil de altitude realmente voado (dado por RADAR) se aproxima do
perfil planejado (dado pelo FPL). A aderência horizontal (rota lateral) fica
para uma fase seguinte, reaproveitando a mesma base de dados e infraestrutura
de geometria de rota construída aqui.

O projeto nasce como extensão do trabalho de eficiência horizontal de voo
(*Horizontal Flight Efficiency*, no molde do usado pelo EUROCONTROL/DECEA):
em vez de comparar apenas distância voada x distância direta, aqui
comparamos o **perfil vertical planejado x realizado**, ponto a ponto ao
longo da rota.

## 2. Fontes de dados

Duas fontes são combinadas:

1. **FPL** -- o plano de voo arquivado. Duas variantes são suportadas:
   - Texto ICAO cru (campo 15), via `R/parse_fpl.R`;
   - Exportação do sistema SIGMA/DECEA (log de mensagens RPL/CHG/DEP/ARR),
     via `R/parse_sigma_fpl.R` -- formato real usado neste projeto.
2. **RADAR** -- a trajetória 4D realmente voada (`callsign, timestamp, lat,
   lon, altitude_ft`), via `R/parse_radar.R`.

```{r setup}
source("../R/parse_fpl.R")
source("../R/parse_sigma_fpl.R")
source("../R/parse_radar.R")
source("../R/parse_sigma_radar.R")
source("../R/route_geometry.R")
source("../R/vertical_profile.R")
source("../R/vertical_adherence.R")
source("../R/plot_vertical.R")

library(ggplot2)
```

## 3. Metodologia

### 3.1 Perfil vertical planejado

O FPL define, no campo de rota, o(s) nível(is) de cruzeiro pretendido(s) por
trecho. Quando o dado vem do SIGMA, observamos que a rota é anotada **sem**
mudança de nível por ponto -- ou seja, o plano define um **único nível de
cruzeiro** (o que, na prática, é o mais realista: mudanças de nível em rota
são autorização do ATC, não fazem parte do plano arquivado). Quando o dado
vem de texto ICAO cru, o campo 15 pode anotar mudanças de nível por ponto
(ex.: `PONTO/N0430F250`), suportadas pelo parser.

A partir da rota (pontos + nível), construímos uma referência contínua de
altitude ao longo da distância percorrida (NM):

- **1º trecho (SUBIDA):** rampa linear da elevação do aeródromo de partida
  até o 1º nível de cruzeiro planejado.
- **Trechos de CRUZEIRO:** nível constante (degrau).
- **Mudança de nível em rota (SUBIDA em degrau):** em vez de um degrau
  instantâneo (o que penalizaria injustamente uma subida real, que ocorre ao
  longo de uma distância), usamos uma **janela de transição** configurável
  (`transition_nm`, padrão 15 NM) terminando exatamente no ponto de mudança,
  dentro da qual a referência sobe linearmente do nível antigo ao novo.
- **Último trecho (DESCIDA):** rampa linear do último nível de cruzeiro até
  a elevação do aeródromo de destino -- referência idealizada de descida
  contínua (mesma lógica usada em estudos de eficiência vertical/CCO).

Esta é uma simplificação deliberada: o FPL não descreve o perfil de subida
nem de descida, então usamos uma referência ideal não perturbada nesses
trechos, e o nível efetivamente filed nos trechos de cruzeiro.

### 3.2 Perfil vertical realizado

Cada posição do RADAR é projetada sobre a polilinha da rota planejada
(distância ao longo da rota, em NM), via `geosphere::dist2Line`. Isso
permite comparar o RADAR com o perfil planejado numa base comum de
**distância percorrida**, em vez de tempo -- mais robusto a atrasos/adiantamentos
na execução do voo.

### 3.3 Métrica de aderência

Para cada ponto do RADAR, calculamos:

$$\text{desvio}_i = \text{altitude}_i^{radar} - \text{altitude}_i^{planejado}$$

e classificamos como **aderente** se `|desvio| <= tolerância`, com
tolerância dependente da fase de voo (mais larga em subida/descida, mais
estreita em cruzeiro):

```{r tolerancias}
default_tolerance_ft
```

O resultado é resumido por fase (SUBIDA/CRUZEIRO/DESCIDA) e no geral:
percentual de aderência, desvio médio, desvio absoluto médio, desvio máximo
e RMSE.

## 4. Exemplo executável (dados sintéticos)

> Os dados abaixo são **ilustrativos** (gerados em
> `data-raw/generate_sample_data.R`), não são dados operacionais reais. Eles
> foram desenhados para demonstrar três situações típicas: uma subida
> aderente, um trecho de cruzeiro em que o ATC mantém a aeronave 2000 ft
> abaixo do nível planejado, e uma descida tardia (nível alto mantido além
> do início da referência de descida contínua).

```{r carrega-dados}
fpl_text <- read_fpl_file("../data/sample_fpl.txt")
fpl <- parse_fpl(fpl_text)
fpl$route

waypoints_db <- read.csv("../data/waypoints.csv")
route_coords <- resolve_route_coords(fpl$route, waypoints_db)
route_coords <- add_cumulative_distance(route_coords)
route_coords
```

```{r perfil-planejado}
planned_profile <- build_planned_profile(
  route_coords,
  dep_elevation_ft = 2459, # SBGR
  dest_elevation_ft = 11   # SBRJ
)
```

```{r radar}
radar <- read_radar_track("../data/sample_radar.csv")
radar <- project_radar_onto_route(radar, route_coords)
matched <- compute_vertical_deviation(radar, planned_profile)
head(matched)
```

### 4.1 Tabela de aderência

```{r tabela-aderencia}
summary_tbl <- summarise_vertical_adherence(matched)
knitr::kable(summary_tbl, digits = 0,
             col.names = c("Fase", "N pontos", "Aderência (%)",
                           "Desvio médio (ft)", "Desvio abs. médio (ft)",
                           "Desvio máx. (ft)", "RMSE (ft)"))
```

### 4.2 Perfil vertical: planejado x realizado

```{r plot-vertical, fig.width=9, fig.height=5.5}
plot_vertical_adherence(matched)
```

## 5. Leitura dos resultados

- **Subida:** aderência próxima de 100% -- a aeronave atingiu o nível de
  cruzeiro planejado dentro da tolerância.
- **Cruzeiro:** aderência parcial -- há um trecho claro em que o nível
  voado ficou ~2000 ft abaixo do planejado (fora da tolerância de 300 ft),
  típico de uma restrição de tráfego do ATC.
- **Descida:** aderência baixa -- o nível foi mantido bem além do início da
  referência de descida contínua idealizada, um padrão real de "descida
  tardia" (ineficiência vertical), convergindo apenas perto da pista.

## 6. Dados reais (SIGMA + RADAR do DECEA)

Os dois arquivos reais fornecidos (`sigma_flight_plan_2025_12_10.csv`,
9 MB, e `radar_2025_12_10.csv`, 1,27 GB -- um dia inteiro de operação, todas
as aeronaves) **não são versionados no git** (ver `.gitignore`, pasta
`data/local/`). Os adaptadores abaixo já foram validados contra amostras
reais de ambos os arquivos.

### 6.1 FPL real (`R/parse_sigma_fpl.R`)

Formato: log de mensagens (`msg_type` = RPL/CHG/DEP/ARR) por `gufi`, com
`speed`/`lvl`/`route` já em colunas separadas (sem anotação de mudança de
nível por ponto -- nível de cruzeiro único, ver seção 3.1).

```{r sigma-fpl-exemplo}
#| eval: false
log_fpl <- read_sigma_fpl_log("../data/local/sigma_flight_plan_2025_12_10.csv")
planos <- select_filed_plan(log_fpl)      # 1 linha por voo (gufi)
horarios_reais <- extract_actual_times(log_fpl) # decolagem/pouso reais
```

### 6.2 RADAR real (`R/parse_sigma_radar.R`)

Formato: separador `;`, colunas `id, callsign, addep, addes, dh_inicio,
dh_fim, ds_acctypes, vl_latitude, vl_longitude, nr_flightlevel, nr_speed,
nr_ssr, dt_radar` -- uma linha por posição, de **todas** as aeronaves do
dia. `nr_flightlevel` está em nível de voo (FL), não em pés (`altitude_ft =
nr_flightlevel * 100`). Por ser grande, a leitura usa
`data.table::fread()`.

```{r sigma-radar-exemplo}
#| eval: false
log_radar <- read_sigma_radar_log("../data/local/radar_2025_12_10.csv")

# seleciona um unico voo, casando pelo codigo de transponder (ssr) do FPL
voo <- planos[1, ]
radar_voo <- sigma_radar_to_track(log_radar, ssr = voo$ssr)
```

### 6.3 Pipeline completo com dados reais

A partir daqui, o pipeline é **idêntico** ao da seção 4 (dados sintéticos):
resolver coordenadas dos pontos de rota, montar o perfil planejado, projetar
o radar sobre a rota e calcular aderência -- nenhuma função de
`vertical_profile.R`/`vertical_adherence.R`/`plot_vertical.R` precisa mudar.

```{r pipeline-real}
#| eval: false
route_real <- sigma_route_to_route_df(voo)
route_coords_real <- resolve_route_coords(route_real, waypoints_db_real) # navdata real
route_coords_real <- add_cumulative_distance(route_coords_real)

planned_profile_real <- build_planned_profile(
  route_coords_real,
  dep_elevation_ft = elevacao_adep, # obter de tabela de aerodromos
  dest_elevation_ft = elevacao_ades
)

matched_real <- compute_vertical_deviation(radar_voo, planned_profile_real)
summarise_vertical_adherence(matched_real)
plot_vertical_adherence(matched_real)
```

> `waypoints_db_real` (coordenadas dos fixos/aerovias citados em `route`) e
> a elevação dos aeródromos ainda dependem de uma base de navdata (AIRAC)
> real -- no exemplo sintético (seção 4) essa tabela foi criada à mão só
> para demonstração.

## 7. Próximos passos

1. Rodar o pipeline real (seção 6.3) para um voo de teste e conferir os
   resultados contra o esperado operacionalmente.
2. Obter uma base de navdata (waypoints/aerovias com lat/lon e elevação de
   aeródromos) para resolver os pontos de rota reais.
3. Validar o casamento FPL x RADAR em escala (todos os voos de um dia),
   tratando casos de `ssr` duplicado/reutilizado e callsigns que não batem
   exatamente entre as duas fontes.
4. Estender a metodologia para **aderência horizontal** (desvio lateral da
   rota), reaproveitando a mesma projeção RADAR->rota já construída em
   `R/route_geometry.R`.
